臺灣新北地方法院刑事判決
                                    110年度金訴字第764號
公  訴  人  臺灣新北地方檢察署檢察官
被      告  趙傳宗


上列被告因違反洗錢防制法等案件，經檢察官提起公訴（110年
度少連偵字第365號），因被告於準備程序中就被訴事實為有罪
之陳述，本院合議庭裁定由受命法官獨任進行簡式審判程序，判
決如下：
    主  文
丙○○犯三人以上共同冒用政府機關及公務員名義詐欺取財罪，處
有期徒刑壹年參月。偽造之「臺灣臺北地方法院檢察署印」公印
文、「檢察官黃立維」印文各貳枚均沒收；未扣案之犯罪所得新
臺幣參仟元沒收，於全部或一部不能沒收或不宜執行沒收時，追
徵其價額。
    事  實
一、丙○○於民國109年9月間，加入林品翰及真實姓名、年籍不詳
    暱稱「戴嘉龍」、「杜月笙」等人所組成之詐欺集團（下稱
    本案詐欺集團），擔任收取車手所取得款項之「收水者」、
    並仲介少年李○樺（92年3月生，真實姓名年籍詳卷）擔任領
    款車手之工作，而與本案詐欺集團之成員，均意圖為自己不
    法之所有，基於三人以上共同冒用政府機關及公務員名義犯
    詐欺取財、以不正方法由自動付款設備取得他人之物、行使
    偽造公文書及隱匿詐欺所得去向之洗錢之犯意聯絡，先由本
    案詐欺集團之不詳成員，自109年9月25日10時許起，撥打電
    話與乙○○，假冒為警察及檢察官，向乙○○佯稱：因名下帳戶
    涉及華龍直銷公司詐欺案，且前經檢察官傳喚3次均未到案
    ，須配合辦案並交付保證金及帳戶資料作為擔保等詞，致乙
    ○○陷於錯誤，依指示於109年9月30日13時30分許，在新北市
    板橋區金門街369巷內，將現金新臺幣（下同）45萬元連同
    含有附表「提領帳戶」欄所示帳戶金融卡在內之金融機構存
    摺共4本、金融卡3張，交予假冒刑警之少年李○豎（94年4月
    生，真實姓名年籍詳卷），為更加取信於乙○○，李○豎並指
    示乙○○以傳真方式收取本案詐欺集團不詳成員偽造之「臺北
    地檢署執行科收據（案號：一百零八年度金字第0000000號
    ）」、「臺北地檢署執行科收據（案號：一百零八年度金字
    第0000000號）」（其上均蓋有偽造之「臺灣臺北地方法院
    檢察署印」、「檢察官黃立維」）各1紙而行使之；李○豎復
    依「杜月笙」之指示，將前開款項及帳戶資料交予少年莊○
    壎（94年1月生，真實姓名年籍詳卷），莊○壎再依指示，將
    上開款項及帳戶資料交予李○樺，由李○樺於持附表「提領帳
    戶」欄所示帳戶金融卡，於附表「提領時間」、「提領地點
    」欄所示時間、地點，插入如附表「提領帳戶」欄所示帳戶
    金融卡，並輸入密碼，佯以係有正當權源持卡人之不正方法
    ，致使該自動櫃員機設備辨識系統對於真正持卡人之判別陷
    於錯誤，誤認係本人或其所授權之人前來提領現金，其因而
    於上開時、地，由自動櫃員機接續提領附表「提領金額」欄
    所示款項得手，李○樺再於109年9月30日16時27分許、同年1
    0月1日某時將其所提領之款項及前述乙○○交付之現金45萬元
    、帳戶資料等物交與丙○○，丙○○再轉交該詐欺集團之不詳成
    員，以此方式掩飾、隱匿該等款項與犯罪之關聯性，丙○○並
    取得3,000元報酬。
二、案經乙○○訴由新北市政府警察局板橋分局報告臺灣新北地方
    檢察署檢察官偵查起訴。　　
　　理  由
一、前揭犯罪事實，業據被告丙○○於本院訊問時坦承不諱（見本
    院卷第198、245、249、254頁），並經證人即少年李○豎、
    莊○壎、李○樺於警詢時證述明確（見偵查卷第16至31頁），
    且有附表「證據資料」欄所示證據在卷可稽，復有扣案偽造
    之「臺北地檢署執行科收據（案號：一百零八年度金字第00
    00000號）」、「臺北地檢署執行科收據（案號：一百零八
    年度金字第0000000號）」各1紙（見偵查卷第68、69頁）可
    佐，足認被告之自白與事實相符，堪予採信。是本件事證已
    臻明確，被告上揭犯行堪以認定，應予依法論罪科刑。
二、論罪科刑：
　㈠又共同實施犯罪行為之人，在合同意思範圍以內，各自分擔
    犯罪行為之一部，相互利用他人之行為，以達其犯罪之目的
    者，即應對於全部所發生之結果，共同負責；又共同正犯之
    成立，祇須具有犯意之聯絡及行為之分擔，既不問犯罪動機
    起於何人，亦不必每一階段犯行，均須參與。又共同正犯之
    意思聯絡，原不以數人間直接發生者為限，若有間接之聯絡
    者，亦包括在內，如甲分別邀約乙、丙犯罪，雖乙、丙間彼
    此並無直接之聯絡，亦無礙於其為共同正犯之成立（最高法
    院77年台上字第2135號判例意旨參照）。是以，行為人參與
    構成要件行為之實施，並不以參與構成犯罪事實之全部或始
    終參與為必要，即使僅參與構成犯罪事實之一部分，或僅參
    與某一階段之行為，亦足以成立共同正犯。查本案被告雖未
    自始至終參與各階段之犯行，僅參與收水及仲介少年李○樺
    擔任領款車手之工作，惟其本可預見詐欺集團之運作模式，
    皆明知詐欺集團係先向被害人施以詐術後，再指示車手出面
    向被害人收取金融卡等帳戶資料及持金融卡提領被害人金融
    帳戶內款項，藉以取得被害人財物，再層轉予不詳姓名年籍
    之集團分子，而以自己犯罪之意思，加入該詐欺集團，並分
    擔上開工作，堪認係在合同意思範圍內，各自分擔犯罪行為
    之一部，並相互利用他人之行為，共同達成不法所有之詐欺
    取財犯罪目的，再從中獲取利潤、賺取報酬，是其與其他成
    員所共組之詐欺集團，係在共同犯罪意思之聯絡下，相互分
    工，而參與上揭犯行，自應就其他詐欺集團成員實行之行為
    ，共同負責。
　㈡核被告丙○○所為，係犯刑法第339條之4第1項第1款、第2款之
    三人以上共同冒用政府機關及公務員名義詐欺取財罪、刑法
    第339條之2第1項之以不正方法由自動付款設備取得他人之
    物罪、刑法第216條、第211條行使偽造公文書罪、洗錢防制
    法第14條第1項一般洗錢罪。其就上開犯行，與本案詐欺集
    團成員間，具有犯意聯絡及行為分擔，為共同正犯。又按成
    年人教唆、幫助或利用兒童及少年犯罪或與之共同實施
    犯罪或故意對其犯罪者，加重其刑至二分之一，兒童及少年
    福利與權益保障法第112 條第1 項前段定有明文。然被告於
    本案行為時為18歲以上、尚未滿20歲，並非成年人，故其雖
    與14歲以上未滿18歲之少年李○豎、莊○壎、李○樺共同為本
    案犯行，仍無上開規定之適用，特予敘明。
　㈢本案車手李○樺多次由自動櫃員機領款犯行，及被告先後2次
    向李○樺收款之行為，均係在密切接近之時間實行，侵害相
    同被害人即告訴人乙○○之同一法益，該等行為間之獨立性極
    為薄弱，依一般社會觀念難以強行分離，顯係基於單一犯意
    接續所為，侵害單一法益，應包括於一行為予以評價，為接
    續犯，應論以一罪。被告及所屬詐欺集團成員於交付告訴人
    之偽造「臺北地檢署執行科收據（案號：一百零八年度金字
    第0000000號）」、「臺北地檢署執行科收據（案號：一百
    零八年度金字第0000000號）」上偽造「臺灣臺北地方法院
    檢察署印」公印文、「檢察官黃立維」印文之行為，屬偽造
    公文書之部分行為，另偽造公文書後持以行使，其偽造之低
    度行為復為行使之高度行為所吸收，均不另論罪。
　㈣被告與該詐欺集團成員就本案所犯三人以上共同冒用政府機
    關及公務員名義詐欺取財、以不正方法由自動付款設備取得
    他人之物、行使偽造公文書及一般洗錢罪，有實行行為局部
    同一、目的單一之情形，為想像競合犯，應依刑法第55條規
    定，從一重之三人以上共同冒用政府機關及公務員名義詐欺
    取財罪處斷。又起訴書雖漏論以不正方法由自動付款設備取
    得他人之物罪，惟上開部分與起訴論罪之犯行具有想像競合
    犯之裁判上一罪關係，且經本院於審理時諭知被告所涉犯行
    包含上述罪名，無礙於被告訴訟防禦權之行使，本院自得併
    予審酌，特此敘明。　　
　㈤爰審酌被告並非無謀生能力，不思以正途賺取所需，竟貪圖
    可輕鬆得手之不法利益，而加入本案詐欺集團，擔任收水者
    角色並仲介李○樺擔任集團領款車手，欲藉此獲取不法報酬
    ，實值非難，惟念被告尚能坦承犯行，犯後態度尚稱良好，
    且本案符合洗錢防制法第16條第2 項之減刑規定，得為被告
    量刑上有利之考量因素，兼衡被告犯罪之動機、目的、手段
    、素行、告訴人乙○○所受財產損害，暨被告於本院審理時自
    陳高中肄業之教育程度、目前在家幫忙做包子饅頭，月收入
    約3萬元至4萬元、需要扶養父母之家庭經濟生活狀況（見本
    院卷第254頁）等一切情狀，量處如主文所示之刑。
三、沒收：
  ㈠按偽造之印章、印文或署押，不問屬於犯人與否，沒收之，
    刑法第219 條定有明文。此外，被告偽造之書類，既已交付
    於被害人收受，則該物非屬被告所有，除偽造書類上偽造之
    印文、署押，應依刑法第219 條予以沒收外，依同法第38條
    第3 項之規定，即不得再對各該書類諭知沒收。扣案偽造之
    「臺北地檢署執行科收據（案號：一百零八年度金字第0000
    000號）」、「臺北地檢署執行科收據（案號：一百零八年
    度金字第0000000號）」各1紙（見偵查卷第68、69頁），已
    交付予告訴人收執，而非屬被告或所屬詐欺集團共同正犯所
    有，又非屬違禁物，爰不予宣告沒收；惟其上偽造之「臺灣
    臺北地方法院檢察署印」公印文共2枚、「檢察官黃立維」
    印文共2枚，仍應依刑法第219條之規定，不問屬於犯人與否
    ，沒收之。
  ㈡犯罪所得部分：
   查被告因犯本案之所得為3,000元（見偵查卷第121頁反面）
    ，被告雖稱此為車費，然依刑法沒收之立法緣由，犯罪成本
    即車費不應扣除，是此部分屬被告之犯罪所得，未據扣案，
    應依刑法第38條之1 第1項前段規定諭知沒收，並依同條第3
    項規定，於全部或一部不能沒收或不宜執行沒收時，追徵其
    價額。
四、不另為不受理諭知：
  ㈠公訴意旨另認被告上開行為，亦涉犯組織犯罪防制條例第3條
    第1項後段之參與犯罪組織罪嫌等語。然按刑罰責任之評價
    與法益之維護息息相關，對同一法益侵害為雙重評價，是過
    度評價；對法益之侵害未予評價，則為評價不足，均為法之
    所禁。又加重詐欺罪，係侵害個人財產法益之犯罪，其罪數
    之計算，核與參與犯罪組織罪之侵害社會法益有所不同，審
    酌現今詐欺集團之成員皆係為欺罔他人，騙取財物，方參與
    以詐術為目的之犯罪組織。倘若行為人於參與詐欺犯罪組織
    之行為繼續中，先後多次為加重詐欺之行為，因參與犯罪組
    織罪為繼續犯，犯罪一直繼續進行，直至犯罪組織解散，或
    其脫離犯罪組織時，其犯行始行終結。故該參與犯罪組織與
    其後之多次加重詐欺之行為皆有所重合，然因行為人僅為一
    參與犯罪組織行為，侵害一社會法益，屬單純一罪，應僅就
    「該案中」與參與犯罪組織罪時間較為密切之首次加重詐欺
    犯行論以參與犯罪組織罪及加重詐欺罪之想像競合犯，而其
    他之加重詐欺犯行，祗需單獨論罪科刑即可，無需再另論以
    參與犯罪組織罪，以避免重複評價。是如行為人於參與同一
    詐欺集團之多次加重詐欺行為，因部分犯行發覺在後或偵查
    階段之先後不同，肇致起訴後分由不同之法官審理，為裨益
    法院審理範圍明確、便於事實認定，即應以數案中「最先繫
    屬於法院之案件」為準，以「該案件」中之「首次」加重詐
    欺犯行與參與犯罪組織罪論以想像競合。縱該首次犯行非屬
    事實上之首次，亦因參與犯罪組織之繼續行為，已為該案中
    之首次犯行所包攝，該參與犯罪組織行為之評價已獲滿足，
    自不再重複於他次詐欺犯行中再次論罪，俾免於過度評價及
    悖於一事不再理原則。至於「另案」起訴之他次加重詐欺犯
    行，縱屬事實上之首次犯行，仍需單獨論以加重詐欺罪，以
    彰顯刑法對不同被害人財產保護之完整性，避免評價不足（
    最高法院109年度台上字第3945號判決意旨參照）。
  ㈡查被告於本院訊問時供陳：我本案與我另案中有與林品翰共
    犯的，都是屬於「戴嘉龍」集團，臺灣高等法院110年度上
    訴字第3385號案件與本案就是同一集團等語（見本院卷第25
    3頁）。查被告自109年9月間加入林品翰、真實姓名年籍均
    不詳、自稱「徐皓哲」、「戴肥」之人所屬由3人以上所組
    成具有持續性、牟利性之有結構性詐騙集團組織之犯罪事實
    ，業經臺灣宜蘭地方檢察署檢察官於110年5月24日以110年
    度偵字第2919號、第3312號提起公訴而繫屬臺灣宜蘭地方法
    院，並經該院以110年度訴字第216號判處罪刑，上訴後，經
    臺灣高等法院以110年度上訴字第3385號判決駁回上訴等情
    ，有前開起訴書、判決書及臺灣高等法院被告前案紀錄表等
    件附卷可稽，被告被訴參與犯罪組織犯行，為避免重複評價
    ，無從將其參與同一犯罪組織行為割裂再予論罪，是本案就
    被告參與同一犯罪組織犯行，再行提起公訴，本應就被告被
    訴參與犯罪組織部分諭知公訴不受理，惟此部分若成立犯罪
    ，與其上開論罪科刑之三人以上共同冒用政府機關及公務員
    名義詐欺取財罪部分具有想像競合犯之裁判上一罪關係，爰
    就被告上開被訴參與犯罪組織部分不另為不受理之諭知。
據上論斷，應依刑事訴訟法第273 條之1第1項、第299條第1項前
段（本案採判決精簡原則，僅引述程序法條），判決如主文。
本案經檢察官甲○○偵查起訴，由檢察官朱曉群到庭執行公訴。
中    華    民    國    111    年    6     月   29   日
                  刑事第十七庭  法  官  黃俊雯
上列正本證明與原本無異。
如不服本判決，應於判決送達後20日內敘明上訴理由，向本院提
出上訴狀 (應附繕本) ，上訴於臺灣高等法院。其未敘述上訴理
由者，應於上訴期間屆滿後20日內向本院補提理由書「切勿逕送
上級法院」。
                                書記官  游斯涵
中    華    民    國    111    年     7     月   1   日
附錄論罪科刑法條全文：
中華民國刑法第216條
行使第210條至第215條之文書者，依偽造、變造文書或登載不實
事項或使登載不實事項之規定處斷。
　
中華民國刑法第211條
偽造、變造公文書，足以生損害於公眾或他人者，處1年以上7年
以下有期徒刑。

中華民國刑法第339條之4
犯第339 條詐欺罪而有下列情形之一者，處1年以上7年以下有期
徒刑，得併科1百萬元以下罰金：
一、冒用政府機關或公務員名義犯之。
二、三人以上共同犯之。
三、以廣播電視、電子通訊、網際網路或其他媒體等傳播工具，
    對公眾散布而犯之。
前項之未遂犯罰之。

中華民國刑法第339條之2
意圖為自己或第三人不法之所有，以不正方法由自動付款設備取
得他人之物者，處3年以下有期徒刑、拘役或30萬元以下罰金。
以前項方法得財產上不法之利益或使第三人得之者，亦同。
前二項之未遂犯罰之。

洗錢防制法第14條
有第2條各款所列洗錢行為者，處7 年以下有期徒刑，併科新臺
幣5 百萬元以下罰金。前項之未遂犯罰之。
前二項情形，不得科以超過其特定犯罪所定最重本刑之刑。

附表
編號 提領帳戶 提領時間 提領金額 (新臺幣) 提領地點 提領人 證據資料 1 新北市○○區○○○○○○號000-00000000000號帳戶 109 年9月30日16時8分許 3萬元 桃園市○○區○○路000號(桃園市平鎮區農會宋屋辦事處) 李○樺 ⒈乙○○於警詢中之證述（偵查卷第12至14頁反面） ⒉內政部警政署反詐騙諮詢專線紀錄表、新北市政府警察局板橋分局沙崙派出所受理刑事案件報案三聯單、受理各類案件紀錄表、乙○○板橋農會溪崑分部帳戶之交易明細查詢結果、農會存摺影本、郵局交易明細、廖愛玲之郵局存摺影本（偵查卷第61至64、70至73頁） ⒊中華郵政股份有限公司111年1月21日儲字第1110023706號函暨檢附廖愛玲之帳戶基本資料、歷史交易清單（本院卷第51至55頁） ⒋案發現場及車手提款之監視器錄影畫面翻拍照片、行車軌跡圖（偵查卷第80至91頁反面）   109 年9月30日16時8分許 3萬元      109 年9月30日16時9分許 3萬元      109年10月1日8時49分許 3萬元 桃園市○○區○○路000號(中華民國農會中壢辦事處) 李○樺    109年10月1日8時49分許 3萬元    2 中華郵政股份有限公司帳號000-00000000000000號帳戶 （起訴書誤載為帳號000-00000000000000號帳戶，應予更正） 109 年9月30日15時49分許 6萬元 桃園市○○區○○○路0段000號(中壢志廣郵局) 李○樺    109 年9月30日15時50分許 4萬元       109 年9月30日15時51分許 3,000元